臺灣高等法院臺中分院刑事判決　　　　　民國九十年度上訴字第六七一號
　　上　訴　人
　　即自 訴 人　丁○○
　　代　理　人　庚○○
　　上　訴　人
　　即　被　告　甲○○
右上訴人等因自訴人自訴被告偽造文書等案件，不服臺灣臺中地方法院中華民國九十
年三月七日第一審判決（民國八十九年度自字第七八九號），提起上訴，本院判決如
左：
    主  文
原判決撤銷。
甲○○行使偽造私文書，足以生損害於他人，處有期徒刑陸月，如易科罰金，以參佰
元折算壹日。
    事  實
一、甲○○自民國（下同）八十六年四月二十五日起，召集民間互助會，每會會款新
    台幣（下同）三萬元，連會首共計二十三名，每月二十五日中午十二時開標，標
    會地點在台中市○○街六三九號上好服飾店，採內標制，會期至八十八年二月二
    十五日止。乃甲○○竟因參加其他互助會被倒債，經濟困難，而意圖為自己不法
    之所有，未得會員丁○○之同意，於第四會即八十六年七月二十五日中午十二時
    許，在前述標會地點偽造丁○○之署押於標單上，並在標單上填載出標息金額為
    五千三百元，而偽造成丁○○名義之標單，即持之冒用丁○○名義出標行使並因
    而得標，足以生損害於丁○○，並同時使活會會員丁○○等十九名，陷於錯誤而
    每名活會員交付活會款二萬四千七百元，合計共詐得十九名活會款四十六萬九千
    三百元。甲○○於開標後即將偽造之丁○○標單撕毀丟棄不存在。甲○○又基於
    原意圖為自己不法所有之概括犯意，先後於八十六年十二月二十五日中午十二時
    及八十七年三月二十五日中午十二時，在前述標會地點，連續向到場及以電話詢
    問之活會會員，按序以口頭虛偽告知乙○○○（即邵太太）、丙○○（即麗雪）
    分別依序以利息六千六百元、五千八百元，冒用乙○○○、丙○○名義標得各該
    次會款（該二次均未寫標單之姓名及利息）先後二次使互助會按序各該次活會會
    員十五名，十二名同時陷於錯誤，按序各交付活會會款二萬三千四百元、二萬四
    千二百元，其於八十六年十二月二十五日同時向活會會員十五名共詐得三十五萬
    一千元、八十七年三月二十五日同時向活會會員十二名共詐得二十九萬零四百元
    。嗣經丁○○、乙○○○、丙○○及其他活會會員發覺查悉上情，始知受騙。
二、案經被害人丁○○具狀向臺灣臺中地方法院提起自訴。
    理  由
一、訊據上訴人即被告甲○○（以下稱被告）固坦承有於右揭時地以上訴人即自訴人
    丁○○（以下稱自訴人）之名義填載前述利息金額之標單提出標會，並因而得標
    及收取會款四十六萬九千三百元等情不諱，惟矢口否認有冒標偽造文書之犯行，
    辯稱略以：伊當次標會時自訴人並沒有參加，伊在標會前有打電問自訴人可否將
    會借給伊標，伊等到第二天去收會錢時才跟自訴人講標多少，自訴人有同意伊標
    會，其他亦未冒用乙○○○、丙○○等二人名義標取會款等語。惟查被告如何冒
    標自訴人會款，迭據自訴人於原審及法院指述甚詳，復有互助會簿影本在卷足稽
    。又被告係本件互助會之會首，與自訴人間應有一定之認識與交情，如自訴人當
    時有同意被告以其名義標會，衡情實無必要於事後再對被告提出刑事責任之追究
    。再者，被告雖辯稱有一位「吳媽媽」在伊打電話問自訴人時有在場聽到，然其
    在原審法院並無法提供「吳媽媽」之真實姓名或聯絡方式，以利原審法院傳喚「
    吳媽媽」到庭查證。雖經被告於本院調查中查明「吳媽媽」之姓名為辛○○（丈
    夫姓吳，故稱吳媽媽），經證人辛○○到庭結稱：「那天上午十一點多（按第四
    會標會前）被告有打電話，說你會不標的話借我，打完電話我有問他是誰，他說
    是他一個朋友，我要向他借標」，「我不知道（他是打電話給誰？）只知道他打
    完電話時，我問他，他說他住在逢甲那邊」等語，並經自訴人在本院調查中堅稱
    ：「他（被告）問我說我要不要標，我說不要，只有這樣而已」等語（見本院卷
    第三十頁至第三十二頁），是證人辛○○之證詞僅能證明被告曾經有打電話，並
    不能證明自訴人有同意將該次標會借給被告標取，自訴人亦否認有同意被告以其
    名義標會，是證人辛○○之前開證述亦不能作為認定有利於被告之認定。參以被
    告辯稱會員丙○○知悉自訴人有同意伊標會，然為證人丙○○所否認（見原審法
    院八十九年十月五日審判筆錄）等情以觀，被告辯稱伊係經自訴人同意而以自訴
    人名義標會乙節，顯係卸責之詞，不足採信。被告於本院辯論終結後具調查證據
    狀稱：自訴人於電話中同意被告以其名義出標標會，當時亦有在開標現場之同會
    會員陳秀春及鄭金鳳二人在場可證等語，但查被告既係以電話向自訴人詢問是否
    同意借標，證人陳秀春及鄭金鳳等二人如何可聽聞自訴人同意借標之聲音，按諸
    日常生活經驗法則，顯有可議。且八十六年七月二十五日中午十二時標會，迄今
    已有四年五個月之久，證人陳秀春、鄭金鳳如何知悉標會之細故，應有可疑。本
    件關於冒標自訴人部分，在原審法院審判中法官曾訊問被告有何證據請求調查？
    被告答稱：「無」（見原審卷第一一○頁），於本院審判中亦訊問被告尚有何證
    據請求調查？被告無答（見本院卷第一六一頁），本院認本件被告冒自訴人名義
    偽造前揭標單部分，事證明確，認無傳喚證人陳秀春、鄭金鳳等二人，再開辯論
    調查之必要，併予明。
二、次查被告於事實欄所載時地冒用被害人乙○○○、丙○○等二人如事實欄所載之
    活會款，業據被害人乙○○○、丙○○於原審法院供明：「我們都是活會」證人
    乙○○○結稱：「我都沒有標」；證人丙○○結稱：「我兩個會都沒有標」，且
    均證稱：「（對法官問：你們知否你們的會有被各標一會？）我們都是聽自訴人
    來跟我們講我們才知道」等語（見原審卷第四十二頁、第四十三頁）。於本院調
    查中指述甚詳在卷，並經自訴人陳述明確。復經被害人乙○○○、丙○○具狀向
    原審法院提起自訴，經原審法院以九十年度自字第三四七號認與本案有裁判上一
    罪關係，屬同一案件，判決自訴不受理確定，有臺灣臺中地方法院九十年十一月
    十三日中院洋刑宇九○自三四七字第八八三四七號函一件及判決影本一件附本院
    卷可憑（見本院卷第一一六頁、一一八頁、一一九頁），被告對該自訴不受理之
    不利益判決（並非無罪判決），並未聲明不服上訴，自可供為被害人乙○○○、
    丙○○陳述之佐證，而認定被告冒用被害人乙○○○、丙○○名義冒標會款與事
    實相符。
三、綜上所述，本件被告犯罪事證明確，犯行已堪認定。被告所為否認犯罪之辯解，
    顯係嗣後推諉之藉口，不足採信。
四、核被告右揭詐得活會款部分之犯行，係犯刑法第三百三十九條第一項之詐欺取財
    罪。而按互助會標單，因僅記載姓名及一定金額（標息），如徒憑該標單之內容
    觀之，殊不能明瞭其用意何在，必須依習慣或特約，始足以表示該金額係標取會
    款之利息，該姓名係標取會款之會員，而足以表示一定用意之證明，故該標單並
    非刑法第二百十條之私文書，而係同法第二百二十條第一項、第二百十條以私文
    書論之私文書（最高法院八十七年度臺非字第一二號判決意旨參照），是被告右
    揭偽造「丁○○」署押及標息於標單，依刑法第二百二十條第一項之規定，該標
    單應以私文書論，故被告偽造上開標單，並持以向活會會員行使標會之犯行，係
    犯刑法第二百十六條、第二百十條之行使偽造私文書罪。又偽造署押乃偽造私文
    書之部分行為，不另論罪，偽造私文書後持以行使，則偽造之低度行為應為行使
    之高度行為所吸收，僅論以行使罪。被告先後三次冒標詐欺活會會員繳納會款行
    為，時間接近，且觸犯相同罪名，顯係基於概括犯意反覆實施，應依刑法第五十
    六條規定，論以連續犯一罪，並加重其刑。被告冒標被害人乙○○○，丙○○活
    會款部分，與本案自訴部分，有連續犯裁判上一罪關係，依刑事訴訟法第三百四
    十三條準用第二百六十七條規定為自訴效力所及，本院自應併予審判。被告前揭
    三次冒標活會會員會款，每次按序有十九名、十五名、十二名之多數活會會員法
    益同時被害為想像競合犯，依法應從一重處斷。被告冒用自訴人名義行使私造標
    單，及詐欺該次活會款部分，所犯行使偽造私文書罪及詐欺取財罪間有方法、結
    果之牽連關係，依法從一重之行使偽造私文書罪處斷。
五、原審法院判決認被告犯行已堪認定，予論罪科刑，固非無見。惟查：(一)按會首冒
    名冒標，其詐得之會款，應僅限於未得標活會會員繳納之活會款，對於已得標會
    員，應繳死會款，無詐欺可言。本件被告於第四會即八十六年七月二十五日偽造
    自訴人標單冒標活會款，係共詐得活會款四十六九千三百元，原審判決誤八十六
    年八月二十五日偽造標單共詐得五十五萬九千三百元，實有不合。(二)被告冒標活
    會會員被害人乙○○○（即吳太太）、丙○○（即麗雪）二人部分原審判決認無
    該部分冒標，亦有欠洽。(三)被告先後三次冒標活會會款，每次均同時向多數之活
    會會員詐取活會款，已如前述，原審判決未論以想像競合犯，也有違誤。被告上
    訴意旨飾詞否認犯罪，雖無可取，惟自訴人上訴意旨指摘原審判決不當，為有理
    由，自應由本院將原審判決撤銷改判。爰審酌被告係婦女，因被倒債，經濟困難
    ，初次犯罪之品行、犯罪動機、目的、手段、所生危害、犯罪後態度及尚未與自
    訴人等成立和解等一切情狀，從輕量處如主文第二項所示之刑。按刑法第四十一
    條原規定最重本刑為三年以下有期徒刑以下之刑之罪，而受六個月以下有期徒刑
    或拘役之宣告者，得易科罰金。惟該條文業經立法院三讀通過修正為最重本刑為
    五年以下有期徒刑以下之刑之罪，而受六個月以下有期徒刑或拘役之宣告，得易
    科罰金，並經總統於九十年一月十日以日華總一義字第九○○○○○三八○○號
    公布施行，自九十年一月十二日起生效，並依修正後之刑法第四十一條第一項前
    段規定諭知易科罰金之折算標準以示懲儆。至於被告偽造「丁○○」署押而成之
    標單，於開標行使後即已撕毀丟棄，迭據被告供明在卷，衡情應已滅失，爰不為
    宣告沒收。
六、又自訴人雖另指稱被告尚有冒標會員振興（即振興診所醫師己○○之妻陳美玉）
    、壬○○及愛迪（即戊○○）等會員之會款。經查陳美玉、壬○○及戊○○等人
    所參加被告前述互助會款之會，並未遭被告冒標，僅係渠等尚未取得會款而已，
    業據戊○○等人於原審到庭作證屬實，復有陳美玉之「答辯書」及壬○○信函等
    各在卷足資佐證，參以自訴人並其他確實之證據證明被告有冒標前開會員之會款
    及前開會員亦表示渠等並未被冒標等情以關，被告此部分所辯應與事實相符而堪
    採信，惟此部分與前開有罪部分係裁判上一罪之連續犯關係，爰不另為無罪之諭
    知，附此敘明。
七、據上論結：應依刑事訴訟法第三百六十九條第一項前段，第三百六十四條，第三
    百四十三條，第二百九十九條第一項前段，刑法第二百十六條，第二百十條，第
    二百二十條第一項，第三百三十九條第一項，第五十五條，第二條第一項前段、
    修正後刑法第四十一條第一項前段、罰金罰鍰提高標準條例第一條前段、第二條
    ，判決如主文。
  中      華      民      國    九十一     年      一       月   二十一   日
                                    臺灣高等法院臺中分院刑事第一庭
                                          審判長法  官  陳  紀  綱
                                                法  官  蕭  錦  鍾
                                                法  官  方  艤  駐
右正本證明與原本無異。
如不服本判決應於收受送達後十日內向本院提出上訴書狀，其未敘述上訴之理由者並
得於提起上訴後十日內向本院補提理由書（均須按他造當事人之人數附繕本）。
                                                書記官  陳  麗  玉
中      華      民      國    九十一     年      一       月   二十二   日
附錄本案論罪科刑法條全文
刑法第二百十條：
偽造、變造私文書，足以生損害於公眾或他人者，處五年以下有期徒刑。
刑法第二百十六條：
行使第二百十條至第二百十五條文書者，依偽造、變造文書或登載不實事項或使登載
不實事項之規定處斷。
刑法第二百二十條第一項：
在紙上或物品上之文字、符號、圖畫、照像，依習慣或特約，足以為表示其用意之證
明者，關於本章及本章以外各罪，以文書論。
刑法第三百三十九條第一項：
意圖為自己或第三人不法之所有，以詐術使人將本人或第三人之物交付者，處五年以
下有期徒刑、拘役或科或併科一千元以下罰金。
                                                                        Ｆ
